臺灣臺南地方法院刑事判決　　　　　　　　　　　　　九十年度訴字第一一五九號
　　公　訴　人　臺灣台南地方法院檢察署檢察官
　　被　　　告　甲○○
　　選任辯護人　李孟哲律師
　　　　　　　　郭淑慧律師
右列被告因違反山坡地保育利用條例案件，經檢察官提起公訴（九十年度偵字第五三
一六號），本院判決如左：
    主  文
甲○○違反在公有山坡地內，不得擅自墾殖、占用及從事森林遊樂區開發與經營之規
定，處有期徒刑壹年貳月，緩刑伍年。
附圖所示Ａ部分之烤肉區涼棚、Ｂ部分之辦公房舍、Ｃ部分之柏油路面、售票收費亭
（占用面積共計參仟陸佰玖拾壹平方公尺）均沒收。
    事  實
一、甲○○原未經主管機關許可，於民國七十餘年間，在台南縣新化鎮○○○段之山
    坡地上（以下簡稱礁子坑段或僅敘明地號），開發闢建成森林遊樂區，經營「九
    層嶺花園遊樂區」，嗣又於八十八年間，明知礁子坑段一三六四、一三八三、一
    三八四、一三八五、一三八六號，面積共計三千六百九十一平方公尺土地為公有
    山坡地，非經主管機關許可，不得擅自墾殖、占用及開發與經營森林遊樂區，竟
    基於意圖為自己不法之利益，未經主管機關許可擅自占用，如附圖即台南縣新化
    地政事務所土地複丈成果圖（以下稱附圖）所示Ａ部分之礁子坑段一三八六號，
    面積共計一百七十三平方公尺土地，利用不知情之工人進行墾殖，闢建為烤肉區
    涼棚，占用如附圖所示Ｂ部分之礁子坑段一三六四號、一三八五號，面積共計四
    百二十九平方公尺土地興建辦公房舍，占用如附圖所示Ｃ部分之礁子坑段一三八
    六、一三八五、一三八三、一三八四、一三六四，面積共計三千零八十九平方公
    尺土地，鋪設柏油路面並興建售票收費亭，以開發及經營其「九層嶺花園遊樂區
    」。計竊佔國有土地面積為三千六百九十一平方公尺土地。
二、案經臺灣縣政府移送臺灣臺南地方法院檢察署檢察官偵查起訴。
    理  由
一、訊據被告甲○○對於右揭非經主管機關許可，利用不知情之工人，於附圖所示Ａ
    部分之礁子坑段一三八六號，面積共計一百七十三平方公尺土地，進行墾殖，闢
    建為烤肉區涼棚，於附圖所示Ｂ部分之礁子坑段一三六四號、一三八五號，面積
    共計四百二十九平方公尺土地興建辦公房舍，於附圖所示Ｃ部分之礁子坑段一三
    八六、一三八五、一三八三、一三八四、一三六四，面積共計三千零八十九平方
    公尺土地，鋪設柏油路面並興建售票收費亭之事實，並不爭執。惟矢口否認有右
    揭犯行，辯稱：「附圖所示Ａ部分礁子坑段一三八六號土地之烤肉區涼棚，係七
    十九年搭蓋；附圖所示Ｂ部分之礁子坑段一三六四號、一三八五號土地之建辦公
    房舍，係六十年間原有農舍；附圖所示Ｃ部分之礁子坑段一三八六、一三八五、
    一三八三、一三八四、一三六四土地，之柏油路面停車場與售票收費亭均於七十
    九年間舖設。行政院農業委員會水土保持局函覆鈞院所載之完工日期雖為八十年
    三月至六月間，然被告應係八十年之前即已申請施工完畢。又被告於檢察官偵查
    中雖曾稱：『收票亭、管理中心、露營場地係二年前舖設做的』云云，乃指重新
    油漆整理，非彼時方興建」、「起訴書所載附錄法條之法定刑為六月以上五年以
    下有期徒刑，依刑法第八十條之規定，追訴權期間為十年，參照大法官會議釋字
    第一三八號解釋『案件經提起公訴自訴且在審判進行中，此時追訴權時效既無不
    行使之情形，自不發生時效進行之問題』依解釋意旨，案件於檢察官開始偵查後
    ，提起公訴前，其追訴權時效仍繼續進行。則本件檢察官至九十年八月二十九日
    方提起公訴，已逾追訴期間」、「被告就已有之台南市○○鎮○○段八八之一、
    之二、之六、之七、九一、九一之一、九十、九十之一等土地為被告所有就已有
    之土地與其餘向他人承租之土地，合併開發為遊樂區，不知占用公有土地，欠缺
    意圖為自己不法所有之犯意」、「如鈞院仍認被告應負違反山坡地保育利用條例
    罪，亦請審酌被告經營遊樂區，種植大量花草樹，妥善水土保持工作，十餘年來
    從未發生土石崩落情事，情節究屬輕微，另被告經營遊樂區不易，爾來一直向主
    管機關申請納入正規管理之民營遊樂區，經台灣省政府風景區開發督導協調小組
    第十七次委員會決議列入專案輔導對象，並已取得四十三筆國有土地使用同意書
    ，請從輕量刑」等語置辯。
二、經查：台南縣新化鎮○○○段一三六四、一三八三、一三八四、一三八五、一三
    八六號，面積共計三千六百九十一平方公尺土地為公有山坡地，被告不得擅自佔
    用、墾植，闢建或經營森林遊樂區之事實，為被告所不否認，此外復有台南縣政
    府八十九年九月二日、八九府農保字第一四二○○一號函及所附八十九年八月八
    日簽呈、臺南縣政府違反水土保持法案件處分書、濫墾、濫建國有地清冊、台南
    縣山坡地保育利用管理查報與取締勘查記錄表、臺南縣政府八十九年四月十二日
    八九府農保字第五六六一○號函、現場照片、土地謄本、財政部國有財產局土地
    產籍表、地圖、檢察官現場勘驗照片等件為證應堪信為真實，足認被告確有於前
    揭時間及土地之上有占用、墾植，經營及開發遊樂區之情事。次查：前揭被告佔
    用之礁子坑段一三六四、一三八三、一三八四、一三八五、一三八六號土地，其
    中一三六四號土地，被告辯稱係向證人乙○○所購買，並提出買賣及讓渡契約書
    為證；其中一三八六號土地，係向第三人李春生購買耕作權，並提出與李春生間
    之讓渡契約書一紙為證。然查：證人乙○○對於礁子坑段一三六四號土地本就無
    所有權，此有土地謄本及財政部國有財產局土地產籍表上之記載可稽，另經本院
    傳喚乙○○到庭，訊問證人乙○○對於一三六四號土地有何權源時．亦無法提出
    任何證據以供本院調查。又一三八六號土地，係由第三人蔡德受繼承蔡萬能向國
    有財產局承租，後因租約到期，向台南縣政府地政科申請換約，而為台南縣政府
    人員現場勘驗時發現未供耕作使用，而送台南縣政府農業局查辦，此有證人即台
    南縣政府人員遊明輝於本院現場勘驗時之供述及台南縣政府八十八年十一月二十
    六日八八府地權字第二○一一六五號函可稽，又國有土地之承租，本均有禁止轉
    租之協議，李春生對於前揭土地自亦無出租權源，被告自無向其購買承租權之可
    能。況被告於九十一年七月一日檢察官偵查中供稱：是蔡萬能將土地賣給我等語
    ，與被告提出之李春生讓渡契約書互相矛盾，足認被告對於一三八六號土地，亦
    無使用之合法權源。此外被告對於一三八三、一三八四、一三八五號土地，皆未
    提出任何權利來源之證明。而被告既經營「九層嶺花園遊樂區」，對其所使用之
    土地是否為其所有，或有何合法權源本應明知或對於出賣土地之人應查明是否具
    有合法權源之義務，其難推委不知。此外台南縣政府於八十九年九月五日，以八
    九府農保字第一四三四三七號函告被告違法，於前開地號內濫墾濫建，並將前揭
    地號皆盧列於內，被告焉有不知之理？綜上所述足認被告辯稱不知佔用公有土地
    云云，不足採信。
三、按追訴權時效於所犯為三年以上十年未滿有期徒刑之罪者為十年。於期間內不行
    使追訴權而消滅，又前項期間自犯罪成立之日起算。但犯罪行為有連續或繼續之
    狀態者，自行為終了之日起算。再竊佔罪為即成犯，竊佔行為終了，犯罪即屬成
    立，爾後繼續使用他人林地之行為，無論用途為墾植或設置工作物，僅屬占有狀
    態之繼續而非行為之繼續，此種占有繼續之狀態，須在時間上並無中斷，空間上
    並無擴大範圍，蓋中斷停止後再竊佔行為，追訴權時效應從新起算。刑法第八十
    條定有明文、最高法院八十二年度台上字第四三七七號著有裁判可稽。次按案件
    經提起公訴或自訴，且在審判進行中，此時追訴權既無不行使之情形，自不發生
    時效進行之問題。釋字第一三八號亦有明文。又按：刑法第八十條第一項規定，
    追訴權因一定期間不行使而消滅，係指追訴機關於法定期間內怠於行使追訴權，
    即生時效完成而消滅追訴權之效果。故追訴權消滅時效之發生，應以不行使追訴
    權為其前提要件，又所謂追訴權之行使，應包括偵查、起訴及審判程序在內，苟
    已開始實際偵查，且事實上已在進行中，此時追訴權既無不行使之情形，自不生
    時效進行之問題，觀乎刑法第八十條、第八十三條規定之立法意旨，益無疑義。
    申言之，公訴案件一經檢察官開始偵查，即應認為追訴權之行使，同時停止時效
    之進行。最高法院八十二年度台上字第二一○八號著有裁判及最高法院八十二年
    度第十次刑事庭會議著有決議可稽。依此足稽被告所犯之罪如為最重法定刑為三
    年以上十年未滿之罪，其追訴權之期間為十年，以其侵占之時間起算，追訴權期
    間進行至犯罪偵查機關開始偵查時為止，合先敘明。
四、復查：臺南縣政府就前揭事實欄所載之事實於八十九年九月六日，將被告移送臺
    灣臺南地方法院檢察署開始偵查，此有該署收文章戳可證，依起訴書之證據並所
    犯法條欄之記載，被告係違反山坡地保育利用條例第十條之罪，而依同法第三十
    四條第一項之規定處罰，其最高法定本刑為五年以下有期徒刑，其追訴權之期間
    為十年，往前推算被告行為終了之日如為七十九年九月七日之前則罹於時效消滅
    ，如為七十九年九月八日以後之行為，則尚未罹於消滅時效。又查：被告於九十
    年一月十六日檢察官偵查中供稱：「遊樂場是八十年間開始經營，收票亭是二年
    前搭建，管理中心也是二年前搭建，露營場地是二年前我做的」；於九十年三月
    二十日檢察官勘驗現場時供稱：「管理中心入口處牌樓是二年前搭的」等語，及
    參酌行政院農業委員會水土保持局第四工程隊於八十年間奉行政院農業委員會核
    定辦理坡地水土保持技術改進示範計畫－礁坑南化示範區實施水土保持處理（山
    邊溝、連絡道、全園植生、駁坎、跌水、喬木、灌木）補助及礁坑蝕溝控制工程
    ，係座落於台南縣新化鎮○○○段八八之一、八八之六、一三一二之二、一三一
    二之三、一三三四、一三三七、一三三九、一三六○、一三六二等地號，並未於
    被告佔用之一三六四、一三八三、一三八四、一三八五、一三八六號土地舖設道
    路等情。與被告於本院九十一年七月一日審理中供稱：停車場、收費亭是我興建
    的，不是水土保持局興建的等情。足認被告辯稱：烤肉區涼棚，係七十九年搭蓋
    ；辦公房舍係六十年間原有農舍；柏油路面停車場與售票收費亭均於七十九年間
    舖設云云，不足採信。另參酌被告自承其森林遊樂區係陸續整建經營等情及參酌
    烤肉區涼棚、辦公房舍、柏油路面及售票收費亭，自外表觀之其使用之建材似非
    十餘年前所使用之材料等情，足認前揭土地及建物確為八十八年間所占用及建築
    ，而非七十九年間所占用及興建，依此本件並未罹於時效消滅。綜上所述，足認
    被告犯行已經明確，本院自應依法論科。
五、按山坡地保育利用條例第三十四條第一項之規定，固重在保護山坡地，防止濫墾
    、濫建，但該罪之構成要件亦含有竊佔罪之本質，是核被告甲○○未經土地管理
    權人之同意，而擅自占用上述公有山坡地並從事墾植及森林遊樂區之開發與經營
    行為，係犯刑法第三百二十條第二項之竊佔罪及山坡地保育利用條例第三十四條
    第一項之罪，公訴人雖漏未敘及被告竊佔罪行，惟此屬起訴效力所及，本院自應
    併與審究。又因山坡地保育利用條例第三十四條第一項之罪，係刑法第三百二十
    條第二項竊佔罪之特別規定，依特別法優於普通法之法律競合關係，應從重依山
    坡地保育利用條例第三十四條第一項之規定論處（最高法院八十六年度台上字第
    二九五六號判決要旨參照）。至被告利用不知情之工人而違犯山坡地保育利用條
    例第三十四條第一項之罪，係屬間接正犯。爰審酌被告擅自占用公有山坡地並從
    事開發之面積高達三千六百九十一平方公尺、對於山坡地保育之影響匪淺、犯罪
    後仍以：「違反規定的有那麼多家，為何只起訴我這家，我很不服」「違法的那
    麼多，你們沒去抓，你們是否失職。我沒有唸書，我不知何為公有、私有的問題
    ，我很不服，為何只針對我，大型的沒有抓，只抓我這種小型，是否別人有送紅
    包，我沒有」云云，矯言掩飾犯行，態度惡劣。惟其事後已未就上開公有山坡地
    上施予進一步之開發，及開發時於土地之上種植樹木未釀成災害等情，業經檢察
    官及本院勘驗明確等一切情狀，量處如主文所示之刑，以資懲儆。又被告前未曾
    受有期徒刑以上刑之宣告，有台灣台南地方法院檢察署刑案資料查註紀錄表及台
    灣高等法院被告全國前案記錄表各一份在卷可憑，其經此教訓後，應知所警惕，
    信無再犯之虞，本院因認所宣告之刑以暫不執行為適當，併諭知緩刑五年，以勵
    自新。附圖所示Ａ部分之烤肉區涼棚、附圖所示Ｂ部分之辦公房舍、附圖所示Ｃ
    部分之柏油路面、售票收費亭，為被告擅自墾殖所生之工作物，應依山坡地保育
    利用條例第三十四條第五項規定宣告沒收。
據上論斷，應依刑事訴訟法第二百九十九條第一項前段，山坡地保育利用條例第三十
四條第一項、第五項，刑法第十一條前段、第七十四條第一款，判決如主文。
中      華      民      國      九十一      年     十一     月    四    日
                                  臺灣臺南地方法院刑事第五庭
                                          法  官   蔡  直  青
右正本證明與原本無異。
如不服本判決，應於判決送達後十日內向本院提出上訴狀( 應附繕本 )。
                                          書記官   沈  建  杉
中      華      民      國      九十一      年     十一     月    四    日
附錄論罪科刑法條：
山坡地保育利用條例第十條
在公有或他人山坡地內，不得擅自墾殖、占用或從事前條第一款至第九款
之開發、經營或使用。
山坡地保育利用條例第三十四條
違反第十條規定者，處六月以上五年以下有期徒刑，得併科新台幣六十萬
元以下罰金。
前項情形致釀成災害者，加重其刑至二分之一；因而致人於死者，處五年
以上十二年以下有期徒刑，得併科新台幣一百萬元以下罰金；致重傷者，
處三年以上十年以下有期徒刑，得併科新台幣八十萬元以下罰金。
因過失犯第一項之罪致釀成災害者，處一年以下有期徒刑，得併科新台幣
六十萬元以下罰金。
第一項未遂犯罰之。
犯本條之罪者，其墾殖物、工作物、施工材料及所使用之機具沒收之。
